【裁判字號】    94,訴緝,173
【裁判日期】    950316
【裁判案由】    偽造文書等
【裁判全文】
臺灣板橋地方法院刑事判決             94年度訴緝字第173號
公  訴  人  臺灣板橋地方法院檢察署檢察官
被      告  戊  ○
上列被告因偽造文書等件，經檢察官提起公訴（88年度偵字第80
75號），本院判決如下：
    主    文
戊○共同連續行使偽造私文書，足以生損害於他人，處有期徒刑
陸月，如易科罰金，以參佰元折算壹日。
    事    實
一、戊○與楊麗洲（所犯冒標行使偽造私文書詐欺取財等罪，經
    本院以九十年度訴緝第五九號判處有期徒刑一年六月確定，
    未到案執行通緝中）係母女關係，緣楊麗洲於民國八十五年
    三月間，在台北縣中和市○○街一百巷二弄五號三樓住處，
    自任會首，並以虛列會員甲○○、丙○○各參加一會之方式
    ，召集乙○○、己○○、丁○○（為真實姓名年籍不詳之某
    人以丁○○之名義跟一會）等人成立互助會，約定會期自八
    十五年四月一日起至八十八年七月一日止，會員連會首共計
    四十一會，每月一日中午一時在前揭楊麗洲住處開標，每會
    新台幣（下同）一萬元，底標一千元，參加兩會者，另一會
    需等經半數後才可再標，採標金由會款扣除之內標方式標會
    ，活會會員每次需繳交金額一萬元扣除標金後之會款，死會
    會員每期分別繳納一萬元與會首，再由會首轉交得標人；詎
    於會期進行中，戊○與楊麗洲見大部分會員彼此互不相識，
    復無暇親自參與競標，認有機可趁，竟共同基於行使偽造私
    文書、意圖為自己不法所有之概括犯意聯絡，先後於八十六
    年三月一日之第二十五會期、同年五月一日之第二十七會期
    、同年六月一日之第二十八會期等三次會期開標當日前某時
    ，在楊麗洲前開住處，未經丁○○、丙○○、甲○○同意，
    即分別偽造載有丁○○、丙○○、甲○○簽名及標金各為三
    千八百元、三千五百元、四千元之依習慣表示前開會員願以
    所載標息標取會款之意之以私文書論之標單各一紙（冒標日
    期、被冒標會員姓名、標息、各期詐得之會款金額，均詳如
    附表所示）後，旋於前開會期之開標日，持向到場競標之會
    員行使之而得標，足以使丁○○、丙○○、甲○○受有遭活
    會會員追討死會會款危險之損害，並致使活會會員均陷於錯
    誤而交付各期活會款與楊麗洲，戊○與楊麗洲以此方法共計
    詐得二十四萬一千七百元；嗣於八十七年十月間，楊麗洲宣
    布停標倒會，經活會會員相互聯繫，始悉受騙。
二、案經乙○○、己○○向臺灣板橋地方法院檢察署檢察官對楊
??麗洲提出告訴後，因楊麗洲於偵查中供述，由該署檢察官簽
??分後偵查起訴。
    理??由
一、訊據被告固不否認與楊麗洲為母女關係，於楊麗洲八十七年
??十月間宣布倒會而與會員所召開之協調會時，曾到場並向賴
??素卿等會員稱丁○○、甲○○、丙○○等人之會款係由伊標
??去等情，然矢口否認有何與楊麗洲共同偽造標單冒標詐欺得
??款之犯行，辯稱：當時楊麗洲對伊說會員在她那裡吵吵鬧鬧
??，不能解決，楊麗洲是伊女兒要伊幫忙說是伊標去，伊才出
??口說是伊標走，但實際上伊並未冒標，也沒有拿到會錢云云
??。查：
(一)、同案被告楊麗洲業於偵查中自白供稱：（你母親的地址為何
??）我母親叫戊○，住台北縣中和市○○街一百巷二弄五號二
??樓（有無將會員讓你母親冒標）有將八十五年四月一日的會
??，編號二五（丁○○）、二七（丙○○）、二八（甲○○）
    三會，在八十七年三、五、六月讓她（告鄭）標（會員有無
    同意讓她（戊○）標）編號二七、二八原本就沒這二個人等
    語（見八十七年度偵字第二五二六七號偵查卷第二十一頁，
    楊麗洲前開向檢察官所為供述，固係屬被告以外之人於偵查
    中向檢察官所為之陳述，然核諸該等陳述並無何顯有不可信
    之情況，依刑事訴訟法第一百五十九條之一第二項規定，自
    有證據能力而得為本案之證據，併此敘明）。
(二)、證人黃林鴛鴦於本院審理中證稱：（你有無跟他們家的會）
??有，是楊麗洲，她跟我是鄰居，我跟她們的會，結果她們倒
??會，我是跟她一萬元的會，用丙○○的名義跟一會，我媳婦
    跟了一會（請庭上提示八十七年度偵字第二五二六七號偵查
    卷第六頁所附會單與證人辨識會單上何編號為你｛審判長提
    示前開會單與證人｝）編號二十七號之丙○○的會是我的，
    我媳婦用沈秋萍跟會，但會單上我沒有看到沈秋萍的名字（
    妳剛看到妳的會是活會還是死會）二會都是活會，她開了十
    會就倒了（妳的會有無被人冒標）有無被冒標我不敢講，因
    為會頭有無冒標我不知道（審判長提示本院九十年度訴緝字
    第五九號第一六二頁以下所附互助會單，請證人辨識有無跟
    上述之互助會）就是上面有秋萍跟丙○○名字的那個八十七
    年二月十五日起標、八十九年二月十五日結束的會我有跟，
    其他的我忘了，我如果有跟會就是用丙○○的名字，我媳婦
    就是用秋萍等語（見本院九十五年三月一日審判筆錄），證
    人黃林鴛鴦除證稱確以丙○○之別名參與楊麗洲八十七年二
    月十五日起標、八十九年二月十五日結束的互助會外，對究
    竟有無另以丙○○名義參與楊麗洲於八十五年四月一日所起
    之系爭互助會，則因時間久遠而不復記憶，然其既明確證稱
    所參與楊麗洲所起之互助會，係以丙○○、秋萍之名義同時
    跟會，而核諸丙○○固列名於楊麗洲於八十五年四月一日所
    起之系爭互助會會員名單上編號二十七之會員，惟該份會員
    名單上並無秋萍之人列名其上，有前開互助會單在卷可稽，
    足徵黃林鴛鴦並未以丙○○之別名參與楊麗洲於八十五年四
    月一日所起之系爭互助會，即前開系爭互助會員名單上丙○○者，應係楊麗洲於起會時虛列之會員無疑。
(三)、又經本院以法務部戶役政連結作業系統查詢全國姓名為何玉
??芸者，有二人，分於八十五年一月二十三日、八十八年十月
??十七日出生，有前開查詢資料在卷可憑，該二人顯不可能於
??楊麗洲八十五年四月一日召集系爭互助會起會時即自行參與
    該會，是系爭互助會員名單上所載甲○○者，應係楊麗洲於
    起會時虛列之會員，亦可認定。
(四)、參酌乙○○於本院審理中指稱：楊麗洲起了好幾個會都出問
    題，我是其中一會，就請里長協調，後來丁○○就進來，問
    楊麗洲說我的會應該是活會，為何在名冊上告訴我們這些會
    腳已是死會，協調會是我們先請楊麗洲把會單上面目前已是
    死會的勾出來，會單上楊麗洲就勾丁○○是死會，結果丁○○看到才問上面的問題，楊麗洲就回答是我母親標走的，戊○當時在旁邊就回答是我標走的，我們很驚訝會是楊麗洲起
    的會，為何是她母親標走，我們就很質疑這點，就請里長見
    證下，請楊麗洲在會單上標明事實上有幾個會是戊○標走的
    ，楊麗洲就勾丁○○、甲○○、丙○○是戊○標走的，我們
    質疑為何戊○可以標走丙○○及甲○○的會，到底真有其人
    ，還是她另外用別人的名義列在會單上，我們質問楊麗洲說
    戊○標走丙○○的會，不會丙○○來問嗎，楊麗洲就說丙○○跟甲○○在這個會是楊麗洲列的虛名，所以不怕人家來找
    等語（見本院九十四年十一月三日準備程序筆錄），復證稱
    ：因為楊麗洲有起其他的會，別人有標到，但是沒給人家錢
    ，我就問她我們這個會的狀況，虛列的人頭部分是我們一直
    問她，她才說有虛列人頭在裡面，她當時只是說編號幾沒有
    這個人，是由她母親把這個會標走，當天協調會時，是有丁○○此人在場等語屬實在卷（見本院九十四年十二月二十九
    日審理筆錄）。
(五)、依諸前開(二)至(四)之事證，足徵楊麗洲前開偵查中自白虛列會
    員甲○○、丙○○，將甲○○、丙○○二人之會由戊○冒標
    ，洵屬有據，應與事實相符，可以採信。
(六)、至楊麗洲就會員丁○○有無同意借標部分雖辯稱：丁○○有
    同意借標云云，然證人乙○○已證述有會單上名為丁○○者
    ，於楊麗洲倒會出席協調會時到場向楊麗洲爭執其應為活會
    會員，然為何被列於死會會員名單一情如上，且為戊○所不
    否認，足見以丁○○名義跟會者並無同意借標情事甚明，楊
    麗洲前開所辯，應係事後卸責之詞，不足採信。又經本院以
    法務部戶役政連結作業系統查詢全國姓名為丁○○者，該等
    資料不存在，有查詢資料在卷可參，是系爭互助會上編號二
    十五號『丁○○』之會員，應係某真實姓名年籍不詳之人以
    丁○○之名義跟會，亦可認定，附此敘明。
(七)、另楊麗洲後於本院九十年度訴緝第五九號案件審理中雖翻異
    前詞，辯稱並無冒標丙○○、甲○○云云，然依如上述之事
    證，足認楊麗洲偵查中自白虛列會員甲○○、丙○○，將甲○○、丙○○二人之會由戊○冒標，應與事實相符，可以採
    信，楊麗洲其後改稱並無冒標丙○○、甲○○云云，顯係事
    後卸責之詞，並無足取。
(八)、至戊○雖以協調會當時楊麗洲對伊說會員在她那裡吵吵鬧鬧
    ，不能解決，楊麗洲是伊女兒要伊幫忙說是伊標去，伊才出
    口說是伊標走，但實際上伊並未冒標云云置辯，然楊麗洲乃
    於八十七年十一月七日出席倒會後之協調會，並坦認將系爭
    互助會編號二五（丁○○）、二七（丙○○）、二八（甲○○）三會，讓戊○冒標等情，經乙○○、己○○於偵查中指
    訴在卷，而核諸楊麗洲於前開協調會後之八十七年十二月二
    十二日檢察官偵查中亦為相同供述，已如上述，茍非戊○確
    有與楊麗洲共同冒標之情，何以楊麗洲於協調會後，在未受
    會員糾纏之狀況下，仍於檢察官偵查中，為前開戊○有冒標
    行為之供述，足徵戊○前開所辯應係卸責之詞，亦不足採。
(九)、又戊○與楊麗洲既共同行使偽造標單競標得款，並佯以丙○○等人得標為由，使活會會員陷於錯誤，誤認確係丙○○等
    人得標願負擔死會會款而如數交付活會款與楊麗洲收執，足
    見楊麗洲、戊○對以實施冒標詐術為詐欺活會款之手段，使
    活會會員不疑有他，如數交付活會款之詐欺活會會員行為，
    均知之甚明，並實施客觀構成要件之冒標詐欺行為，縱戊○
    辯稱收得之會款係楊麗洲使用，其並未使用云云屬實，然此
    僅係其與楊麗洲二人共同詐得會款後，如何分配使用之問題
    ，自無影響於其詐欺罪責之成立，其辯稱無詐欺犯行云云，
    並不足採。
(十)、再者，觀諸系爭互助會會單上明載「兩會者，請標過後經半
    數後再標」字樣，有互助會單一紙在卷可稽，其規範意旨在
    避免同一會員連續得標後即不支付死會會款之風險。戊○與
    楊麗洲於第二十五會期以丁○○名義冒標得款後，旋於該次
    會期後未過半數之第二十七、二十八會期再以丙○○、甲○○名義冒標得款，嗣進行至第三十二會期即八十七年十月間
    時，楊麗洲旋即倒會，益見戊○、楊麗洲共同冒標得款時，
    應有不法所有意圖甚明。
(十一)、又系爭互助會八十六年三月一日之第二十五會期、同年五月
    一日之第二十七會期、同年六月一日之第二十八會期等三次
    會期，係分別由丁○○、丙○○、甲○○，各以三千八百元
    、三千五百元、四千元之標息得標，有乙○○所提出記載得
    標者及標息之系爭互助會單在卷可稽，楊麗洲亦供稱乙○○
    所提出之會單，其上關於標息之記載是正確的等語在卷（見
    本院九十年度訴緝第五九號卷第一四一頁，又楊麗洲於本院
    九十年度訴緝第五九號審理中，向法官所為前開供述，依刑
    事訴訟法第一百五十九條之一第一項規定，具有證據能力而
    得為本案之證據，併此敘明），足見戊○係於八十六年三月
    一日、同年五月一日、同年六月一日，分別冒用丁○○、丙○○、甲○○名義，各以三千八百元、三千五百元、四千元
    之標息得標；此外，戊○與楊麗洲共同偽造丙○○、甲○○
    、丁○○等三人名義之標單標取互助會款，既使其他活會會
    員誤認確有願負擔標息者，而陷於錯誤給付會款，並使丙○○、甲○○、丁○○受有遭活會會員追索死會會款之危險，
    自亦足生損害於丙○○、甲○○、丁○○及其他活會會員。
    綜上所述，戊○與楊麗洲共同行使偽造標單冒標，詐欺活會
    會員得款之犯行，事證明確，可以認定。
(十二)、末查許鉦祺固為楊麗洲之夫，然除曾經於楊麗洲主持開標時
    ，在場幫忙，及代楊麗洲收受會員所交付之會款外，並未參
    與系爭民間互助會之召集及交付會款給得標會員，亦未幫忙
    記帳或朋分楊麗洲所詐得之會款使用等情，業據許鉦祺、楊
    麗洲於本院九十年度訴緝第五九號審理中陳述綦詳，復據該
    案告訴人即被害人彭月英、駱玉英、乙○○、己○○、李金
    泉分別於偵查中及證人鄭美珍、林鎂茹、金黃嬌娥、黃秋月
    、林祥年、林連秀英、黃林鴛鴦（即丙○○）、廖水同各於
    本院九十年度訴緝第五九號案件審理時證述明確，而許鉦祺
    與楊麗洲雖係同財共居之夫妻，但並未過問楊麗洲之個人債
    務，楊麗洲係因私人放貸被倒債，始陸續起會周轉債務之事
    實，亦據許鉦祺、楊麗洲分別供明在卷，且互核相符等情，
    經本院調閱前開本院案號卷宗核閱無訛，矧許鉦祺與楊麗洲
    既係同財共居之夫妻，則其於楊麗洲主持開標時，在場幫忙
    ，及代楊麗洲收受會員所交付之會款，誠屬人情之常，其既
    未參與上開民間互助會之召集及交付會款給得標會員，亦未
    幫忙記帳或朋分楊麗洲所詐得之會款使用，復未過問楊麗洲
    之個人債務，尚難以許鉦祺於楊麗洲主持開標時，在場幫忙
    ，及代楊麗洲收受會員所交付之會款等情，即認其有與楊麗
    洲、戊○共同冒標會款之犯行，是起訴書認許鉦祺與戊○、
    楊麗洲就前開事實欄所述行使偽造私文書罪及詐欺取財罪等
    犯行，亦有犯意連絡、行為分擔而為共同正犯，容有誤會，
    併此敘明。
二、按民間互助會，除有特別約定外，僅係會首與會員間訂立之
    契約，會員與會員間並無法律關係存在，而已得標會員，依
    據其與會首間之契約，無論何人得標，均有按期繳納會款之
    義務，故會首冒名盜標，其詐欺所得之款，應僅限於未得標
    會員繳納之會款（至民法債編於八十八年四月二十一日修正
    公佈後，雖明定合會係會首與會員及會員彼此相互間互約交
    付會款之契約，然本件係於民法債編修正前即已成立之犯罪
    ，是就被告詐欺之被害人數及所詐得金額之認定，仍不生影
    響。）又互助會之標單上記載會員之投標金額及投標者為何
    人，係表示一定用意之證明。依刑法第二百二十條第一項規
    定，應以私文書論。查戊○先後三次偽造載有丁○○、丙○○、甲○○簽名及標金之標單，旋提出行使參與競標得標，
    足以生損害於丁○○等三人，及使活會會員陷於錯誤交付會
    款之行為，係犯刑法第二百十六條、第二百二十條第一項、
    第二百十條之行使偽造準私文書罪及第三百三十九條第一項
    之詐欺取財罪。其與楊麗洲二人間，就上開所犯行使偽造準
    私文書、詐欺取財罪，有犯意聯絡、行為分擔，應論以共同
    正犯。戊○偽造丁○○、丙○○、甲○○等三人簽名於標單
    上再持以行使，偽造署押係偽造標單準私文書之部分行為，
    應被偽造準私文書罪吸收，偽造標單準私文書後進而行使，
    偽造之低度行為，應為行使之高度行為所吸收，僅論以行使
    偽造準私文書罪已足。至其先後三次分別冒用丁○○等三人
    名義得標，使各該次會期多數活會會員受騙而交付會款，均
    係一行為侵害數法益，觸犯數詐欺罪名之想像競合犯，均應
    從一重處斷。被告先後三次行使偽造標單準私文書及詐欺取
    財犯行，均時間緊接、所犯構成要件相同，應係基於概括犯
    意反覆為之，為連續犯，均應以一罪論，並各加重其刑。其
    所犯連續詐欺取財與連續行使偽造準私文書二罪間，具有方
    法、結果之牽連關係，為裁判上一罪，應從一重之連續行使
    偽造準私文書罪處斷。爰審酌被告之犯罪動機、目的、手段
    、犯罪所生之損害及同案被告楊麗洲除因與戊○共犯冒用丁○○等三人競標詐欺得款犯行外，尚另冒用其他互助會會員
    黃秀蘭、羅小姐（羅慧娟）、許詠新、楊美蓮、黃春琴、王
    玉燕（二次）、吳月霞、陳小姐（陳美玉）、羅惠娥、許誠
    福、許麗秋、洪珊真（洪小姐）等人之署押，填寫金額表明
    標息，以偽造投標標單之方式，提出高於底標不等（即二、
    三千元至三、四千元不等）之標息競標因而詐欺得款等犯行
    ，經本院以九十年度訴緝字第五九號判決有期徒刑一年六月
    確定在案，有本院前開判決在卷可參等一切情狀，量處如主
    文所示之刑，並諭知如易科罰金之折算標準，以示儆懲。另
    被告行為（犯罪）後，刑法第四十一條業於九十年一月十日
    修正公布施行，於同年一月十二日生效，該法第四十一條第
    一項前段將得易科罰金之範圍由「犯最重本刑為三年以下有
    期徒刑以下之刑之罪」修正擴大為「犯最重本刑為五年以下
    有期徒刑以下之刑之罪」，更有利於被告，應依刑法第二條
    第一項前段之規定，適用裁判時之法律即刑法第四十一條第
    一項前段規定，附此敘明。
三、又全部的標單於標完會後即丟掉滅失了，經楊麗洲供述在卷
    （見本院九十年度訴緝第五九號卷第一四一頁），足認戊○
    與楊麗洲所共同偽造丁○○、丙○○、甲○○等三人名義之
    標單業已滅失，是該等標單上偽造之丁○○、丙○○、甲○○等三人署押，爰不予宣告沒收，併此敘明。
據上論斷，應依刑事訴訟法第二百九十九條第一項前段，刑法第
二條第一項前段、第二十八條、第五十六條、第二百十六條、第
二百二十條第一項、第二百十條、第三百三十九條第一項、第五
十五條、修正後第四十一條第一項前段、罰金罰鍰提高標準條例
第一條前段、第二條，判決如主文。
本案經檢察官徐名駒到庭執行職務。
中    華    民    國  95       年    3    月  16       日
               臺灣板橋地方法院刑事第四庭
                   審判長法  官  陳恆寬
                         法  官  許必奇
                         法  官  陳明偉
右正本證明與原本無異。
如不服本判決，應於判決送達後十日內，向本院提出上訴狀。
                         書記官  陳慧儷
中    華    民    國  95       年     3   月  16       日
附錄本案論罪科刑法條全文
中華民國刑法第216條
 (行使偽造變造或登載不實之文書罪)
行使第條至第條之文書者，依偽造、變造文書或登載不實
事項或使登載不實事項之規定處斷。
中華民國刑法第220條第1項
 在紙上或物品上之文字、符號、圖畫、照像，依習慣或特約，足
以為表示
其用意之證明者，關於本章及本章以外各罪，以文書論。
錄音、錄影或電磁紀錄，藉機器或電腦之處理所顯示之聲音、影
像或符號
，足以為表示其用意之證明者，亦同。
稱電磁紀錄，指以電子、磁性或其他無法以人之知覺直接認識之
方式所製
成之紀錄，而供電腦處理之用者。
中華民國刑法第210條
 (偽造變造私文書罪)
偽造、變造私文書，足以生損害於公眾或他人者，處五年以下有
期徒刑。
中華民國刑法第339條第1項
 (普通詐欺罪)
意圖為自己或第 3 人不法之所有，以詐術使人將本人或第 3 人
之物交付者
，處五年以下有期徒刑、拘役或科或併科 1000 元以下罰金。
以前項方法得財產上不法之利益或使第 3 人得之者，亦同。
前二項之未遂犯罰之。
附表：
  ┌──┬─────────┬────┬───┬────────────┐
  │編號│  冒  標  日  期  │被冒標之│標  金│詐得會款（新臺幣）及計算│
  │    │                  │會員    │新台幣│方式（活會會員繳交一萬元│
  │    │                  │        │      │扣除該次標息之活會金）乘│
  │    │                  │        │      │以當期受騙之活會人數（總│
  │    │                  │        │      │會員人數四十一會需扣除會│
  │    │                  │        │      │首一會、實際已標會員數）│
  ├──┼─────────┼────┼───┼────────────┤
  │ 一 │八十七年三月一日  │丁○○  │三千八│當期活會款六千二百元（一│
  │    │（第二十五會期）  │        │百元  │萬元減去三千八百元為六千│
  │    │                  │        │      │二百元）乘以當期受騙之活│
  │    │                  │        │      │會人數十六人（四十一人減│
  │    │                  │        │      │去會首一會、實際已標會員│
  │    │                  │        │      │二十四會，計為十六人），│
  │    │                  │        │      │計詐得九萬九千二百元。  │
  ├──┼─────────┼────┼───┼────────────┤
  │ 二 │八十七年五月一日  │丙○○  │三千五│當期活會款六千五百元（一│
  │    │（第二十七會期）  │        │百元  │萬元減去三千五百元為六千│
  │    │                  │        │      │五百元）乘以當期受騙之活│
  │    │                  │        │      │會人數十五人（四十一人減│
  │    │                  │        │      │去會首一會、實際已標會員│
  │    │                  │        │      │二十五會（因第二十五會期│
  │    │                  │        │      │乃遭被告冒標，故截至二十│
  │    │                  │        │      │六會期實際已標會員應計仍│
  │    │                  │        │      │為二十五會）為十五人），│
  │    │                  │        │      │計詐得五萬二千五百元。  │
  ├──┼─────────┼────┼───┼────────────┤
  │ 三 │八十七年六月一日  │甲○○  │四千元│當期活會款六千元（一萬元│
  │    │（第二十八會期）  │        │      │減去四千元為六千元）乘以│
  │    │                  │        │      │當期受騙之活會人數人（四│
  │    │                  │        │      │十一人減去會首一會、實際│
  │    │                  │        │      │已標會員會（因第二十五、│
  │    │                  │        │      │二十七會期乃遭被告冒標，│
  │    │                  │        │      │故截至二十七會期實際已標│
  │    │                  │        │      │會員應計仍為二十五會），│
  │    │                  │        │      │計為十五人），計詐得九萬│
  │    │                  │        │      │元。                    │
  ├──┴─────────┴────┴───┴────────────┤
  │共計詐得活會款二十四萬一千七百元。                                  │
  └──────────────────────────────────┘


司法院資訊處製作；財團法人民間司法改革基金會備份。
